【裁判字號】    90,易,755
【裁判日期】    900629
【裁判案由】    侵占
【裁判全文】
臺灣臺南地方法院刑事判決                            九十年度易字第七五五號
    公  訴  人  臺灣台南地方法院檢察署檢察官
    被      告  乙○○
右列被告因侵占案件，經檢察官提起公訴（九十年度偵字第六九五一號），本院判決
如左：
    主  文
乙○○意圖為自己不法之所有，而侵占自己持有他人之物，處拘役肆拾伍日，如易科
罰金，以參佰元折算壹日，緩刑貳年。
    事  實
一、乙○○自任合會會首，邀集甲○○等會員參加合會，期間自民國八十六年八月五
    日起至八十九年五月五日，含會首共三十四會，每月會款新台幣（下同）五千元
    ，採外標制，嗣乙○○於八十七年十二月五日通知各會員止會，並與會員協議之
    後由會首代向死會會員收取會款轉交予活會會員，並排定活會會員收取會款之順
    序至期滿為止（即自八十八年一月起至八十九年五月止），乙○○本應於八十九
    年五月五日滿會時，收取連同會首共十五個（扣除其中二會員無法收取）死會之
    會款共計七萬五千元交予甲○○。竟因一時急用，而意圖為自己不法之所有，將
    上開代甲○○向死會員收取而持有之會款，易持有為所有，而侵占入己，挪為他
    用。
二、案經甲○○訴請台灣台南地方法院檢察署檢察官偵查起訴。
    理  由
一、訊據被告乙○○對該互助會於八十七年十二月份止會後，協議由伊代活會會員向
    死會會員收取會款，於八十九年五月五日本應交付七萬五千元予告訴人甲○○，
    嗣伊將前開已收之會款挪為他用等情供承不諱，核與告訴人指述之情節大致相符
    ，且有會單一紙在卷可憑。雖被告矢口否認有侵占之犯行，辯稱：告訴人有同意
    伊先拿去使用，且告訴人參加伊召集之另一互助會，有死會會款未付，相抵之後
    ，伊僅需再付告訴人一萬五千三百元即可，伊並非侵佔云云。惟查：(1)被告辯稱
    告訴人同意伊使用上開會款一情，被告於偵查中、及本院調查程序中未曾提及，
    又參以被告於偵查，及本院審理時自承挪用上開會款，此外復未提出具體事證以
    供調查，被此告此一辯詞顯不足採。(2)按二人互負債務，而其給付種類相同，並
    均屆清償期者，各得以其債務，與他方之債務，互為抵銷；抵銷應以意思表示，
    向他方為之，民法第三百二十四條第一項前段、第三百二十五條第一項雖分別定
    有明文。查：告訴人業已供陳被告主張相抵之部分，係將進行中之互助會會款先
    行扣抵，顯與一般互助會之作法相違（參本院九十年五月七日訊問筆錄），又被
    告對主張以告訴人之死會會款相抵一情，亦未曾於偵查中述及，復為告訴人所否
    認，另觀諸被告與告訴人達成民事和解，於八十九年三月一日所書立之債務移轉
    協議書，明確載稱被告尚積欠告訴人三十三萬零九百八十八元，顯逾本件自承之
    挪用金額七萬五千元，是縱予抵銷被告亦應付前開會款無疑，是本件被告於八十
    九年五月五日應交付前開會款於告訴人時，顯未向告訴人表示抵銷，另其對告訴
    人之縱有債權是否已屆清償期，亦生疑義。(3)另本件係該合會止會後，會首乙○
    ○與會員協議由其代向死會會員收取會款後轉交予活會會員，故其所收取會款之
    所有權應屬活會會員所有，此與民法債編於八十八年四月二十日一修正增訂第十
    九節之一「合會」一節前，認台灣合會性質乃會員與會首間締結之契約，會員相
    互間，除有特約外，不發生債權債務關係，是通常情形，會首所收會款，亦非持
    有他人之物，不成立侵占罪之情形有別。又被告業於偵中坦承；「．．．本會從
    八十八一月到八十九年五月只收死會的錢。八十九年五月五日左右，經我本身共
    收了十五個死會的錢，共七萬五千元，『原本應即交給伊秀琴』，因為沒有錢，
    將之用掉了等語（參九十年二月二十三日偵訊筆錄），益證於八十九年五月五日
    被告應將收取之會款交付予告訴人之時，並無主張抵銷之意，而侵占罪係即成犯
    ，縱被告事後表示扺銷，亦無解於該罪之成立，且被告於是時已明知應將會款交
    付於告訴人，係因缺錢乃先行挪用會款之事實已甚明灼，顯見被告為自己不法所
    有之意圖至明。(4)據上，被告前揭所辯，顯係卸責之詞，委無足採，本件事證明
    確，其犯行應堪認定。
二、核被告乙○○所為係犯刑法第三百三十五條第一項之侵占罪。爰審酌被告犯罪之
    動機、目的、生活狀況、智識程度及犯罪後之態度等一切情狀，量處如主文所示
    之刑，併諭知易服勞役之折算標準，以資懲儆。末查被告未曾受有期徒刑以上刑
    之宣告，有台灣高等法院被告全國前案紀錄表可參，偶罹刑典，復與被害人達成
    民事和解，債務移轉協議書在卷可憑，經此教訓，應知惕勵，當無再犯之虞，本
    院認其所受宣告之刑，以暫不執行為適當，併予宣告緩刑二年以啟自新。
據上論斷，應依刑事訴訟法第二百九十九條第一項前段、刑法第三百三十五條第一項
、第七十四條第一款、罰金罰鍰提高標準條例第一條前段、第二條，判決如主文。
中    華    民    國      九十      年      六      月      二十九      日
                                    臺灣臺南地方法院刑事第三庭
                                        審判長法  官
                                              法  官
                                              法  官
右正本證明與原本無異。
如不服本判決，應於判決送達後十日內，向本院提出上訴狀。
                                              書記官
中    華    民    國      九十      年      六      月      二十九      日
附錄法條
刑法第三百三十五條第一項：
意圖為自己或第三人不法之所有，而侵占自己持有他人之物者，處五年以
下有期徒刑、拘役或科或併科一千元以下罰金。


司法院資訊處製作；財團法人民間司法改革基金會備份。
